臺灣高雄地方法院民事判決　　　　　　　99年度訴字第1837號
原　　　告　鄭守綱
訴訟代理人　林夙慧律師
被　　　告　李錦瓏
　　　　　　聖雲宮
　　　　　　後勁聖雲宮鳳屏宮福德祠萬應公有應公廟產管理委
　　　　　　員會
共　　　同　李玉坤
法定代理人
共　　　同　朱淑娟律師
訴訟代理人　陳裕文律師
　　　　　　侯勝昌律師
複代理人　　楊靖儀律師
被　　　告　蔡天證
上列當事人間請求損害賠償事件，本院於民國100 年8 月18日言
詞辯論辯論終結，判決如下：
    主      文
被告李錦瓏應給付原告新臺幣佰伍拾萬元，及自民國九十八年
八月十五日起至清償日止，按週年利率百分之五計算之利息。
原告其餘之訴駁回。
訴訟費用由被告李錦瓏負擔。
本判決原告勝訴部份，於原告以新臺幣壹佰壹拾柒萬元為被告供
擔保後，得假執行；但被告李錦瓏如以新臺幣佰伍拾萬元為原
告預供擔保，得免為假執行。
原告其餘假執行之聲請駁回。
    事實及理由
一、按訴狀送達後，原告不得將原訴變更或追加他訴，但不甚礙
    被告之防禦及訴訟之終結，不在此限，民事訴訟法第255 條
    第1 項第7 款定有明文。本件原告原列李錦瓏、聖雲宮、後
    勁聖雲宮鳳屏宮福德祠萬應公有應公廟產管理委員會（下稱
    後勁廟產管委會）為被告，嗣於訴訟審理中，以同一原因事
    實，追加蔡天證為被告，揆諸前開規定，應予准許。
二、原告起訴主張：被告聖雲宮、後勁廟產管委會明知被告李錦
    瓏左眼失明右耳失聰，汽車駕駛執照業經吊銷，竟僱用其擔
    任司機。被告蔡天證為被告聖雲宮之總務組長亦知悉上開情
    形，竟授權被告駕駛由被告聖雲宮所有之車號WO-2275 號之
    自用小貨車。詎被告李錦瓏於民國97年4 月13日凌晨3 時45
    分許駕駛該自用小貨車，沿高雄市○○區○○路由北往南行
    駛，行至煉油廠新北門前時，因違規左轉逆向行駛及疏未注
    意車前狀況，對向撞擊騎乘車牌號碼ZCP-905 號重型機車，
    適行駛於該處慢車道之原告，致原告受有右側近端股骨骨折
    併疑腔室症候群、頭部外傷及頭皮撕裂傷、骨盆骨折，而經
    追蹤治療後，其右下肢腰薦神經叢仍嚴重損傷至無力、垂足
    及感覺障礙等難以治癒之傷害，被告李錦瓏、其僱用人及共
    同侵權行為人即被告聖雲宮、後勁廟產管委會及蔡天證自應
    連帶賠償原告所支出之必要醫療費用128,711 元、醫療器材
    4,150 元、喪失勞動能力損失5,558,491 元、看護費用540,
    000 元、非財產上損害之慰撫金1,500,000 元，扣除原告已
    領取之汽車強制責任險理賠金639,198 元，原告至少尚可請
    求被告賠償7,092,154 元。為此，爰依侵權行為之法律關係
    請求被告就上開金額中，連帶賠償350 萬元等語。並聲明：
    (一)被告應連帶給付原告350 萬元，及自起訴狀繕本送達翌日
    起至清償日止，按週年利率5%計算之利息。(二)原告願供擔保
    ，請准宣告假執行。
三、被告李錦瓏、聖雲宮、後勁廟產管委會則以：被告後勁廟產
    管委會係負責管理聖雲宮、鳳屏宮、福德祠、萬應公及有應
    公之廟產，並非非法人團體，無當事人能力。縱認其有當事
    人能力，與聖雲宮亦均非被告李錦瓏之僱用人。另原告並無
    看護之必要，且請求之慰撫金請求過高。再者，原告酒後駕
    車，就前開事故之發生與有過失等語為辯。並聲明：(一)原告
    之訴駁回。(二)如受不利判決，願供擔保請准宣告免為假執行
    。
四、被告蔡天證則另以：伊並未授權被告李錦瓏駕駛小貨車，原
    告請求伊賠償並無理由等語為辯。並聲明：(一)原告之訴駁回
    。(二)如受不利判決，願供擔保請准宣告免為假執行。
五、兩造不爭執事項如下：
  (一)被告李錦瓏無駕駛執照，於97年4 月13日凌晨3 時45分許駕
    駛被告聖雲宮所有之車號WO-2257 號自用小貨車，沿高雄市
    ○○區○○路由北往南行駛，行至煉油廠新北門前時，因違
    規左轉、逆向行駛及疏未注意車前狀況，對向撞擊騎乘車牌
    號碼ZCP-905 號重型機車，適行駛於該處慢車道之原告。
  (二)原告因前開事故，受有右側近端股骨骨折併疑腔室症候候群
    、頭部外傷及頭皮撕裂傷、骨盆骨折，而經追蹤治療後，其
    右下肢腰薦神經叢仍嚴重損傷至無力、垂足及感覺障礙等難
    以治癒之傷害。
  (三)原告因前開事故支出之必要醫療費用為128,711 元、醫療器
    材4,150 元。
  (四)原告因前開事故喪失勞動能力92.28 ％，以每月月薪22,500
    元計算至退休時，受有減少勞動能力之損害5,558,491 元。
  (五)原告已領取汽車強制責任險理賠金639,198 元。
  (六)原告於事故發生經送醫急救，於97年4 月13日上午3 時35分
    許，在國軍左營總醫院以抽血檢驗方式，測得其血液酒精濃
    度為191h即呼氣酒精濃度達到每公升0.95毫克。
  (七)被告李錦瓏經檢察官提起公訴，由本院以98年度審交簡字第
    2161號刑事簡易判決，認其犯過失傷害罪，處有期徒刑2 月
    ，如易科罰金，以1,000 元折算1 日，案經檢察官提起上訴
    ，由本院以98年度交簡上字第204 號刑事判決撤銷原判決，
    認其犯業務過失傷害致人重傷害罪，處有期徒刑10月確定。
  (八)原告因系爭事故對被告蔡天證提起告訴，經臺灣高雄地方法
    院檢察署檢察官偵查後，以99年度偵字第15204 號不起訴處
    分書處以不處分確定。
六、本件依兩造陳述，爭執之重點應為：(一)被告後勁廟產管委會
    有是否係屬非法人團體而有當事人能力？(二)被告李錦瓏、聖
    雲宮、蔡天證就本件事故應否負過失責任？(三)原告得請求賠
    償之金額若干？(四)原告就本件事故發生是否與有過失？
七、經查：
  (一)被告後勁廟產管委會有是否係屬非法人團體而有當事人能力
    ？
    查本件被告後勁廟產管委會，為後勁地區聖雲宮、鳳屏宮、
    福德祠、萬應公及有應公，共同推舉成立之委員會，僅負責
    管理該5 間寺廟之廟產等節，有管理委員會組織章程乙份在
    卷可稽，本身不能獨立於該5 間寺廟之外而存在，自非民事
    訴訟法第41條第3 項所規定之非法人團體，最高法院79年度
    臺上字第1608號判決意旨可資參酌，故本件原告除聖雲宮外
    ，另以後勁廟產管委會為被告，請求連帶賠償其所受損害，
    自屬無據。
  (二)被告李錦瓏、聖雲宮、蔡天證就本件事故應否負過失責任？
  被告李錦瓏部分：
  (1)本件原告主張被告李錦瓏於97年4 月13日凌晨3 時45分許駕
    駛被告聖雲宮所有之前開小貨車，行經前開路段因違規左轉
    、逆向行駛及疏未注意車前狀況，對向撞擊騎乘車牌號碼ZC
    P-905 號重型機車之原告，致其受有右側近端股骨骨折併疑
    腔室症候群、頭部外傷及頭皮撕裂傷、骨盆骨折，而經追蹤
    治療後，其右下肢腰薦神經叢仍嚴重損傷至無力、垂足及感
    覺障礙等難以治癒之傷害等節，為兩造所不爭執，並有車號
    查詢汽車車籍單、高雄榮民總醫院診斷證明書、中華民國身
    心障礙手冊在卷可稽，復有道路交通事故現場圖、高雄市政
    府交通局車輛行車事故鑑定委員會鑑定書附於本院依職權向
    高雄地方法院檢察署調取之該署97年度他字第6886號偵查卷
    宗可佐，自堪信為真實。
  (2)按汽車駕駛人未領取駕駛執照前，不得駕駛汽車；汽車行駛
    至交叉路口時，轉彎車應讓直行車先行；在畫有分向限制線
    之路段，不得駛入來車之車道內，道路交通安全規則第50條
    第1 項、第102 條第1 項第7 款、第97條第1 項第2 款分別
    定有明文。查本件事故發生當時天氣良好，夜間有照明，道
    路乾燥無缺陷或障礙物，視距良好，客觀上並無不能注意之
    情事，有前開事故現場圖在卷可考，而被告李錦瓏行經上開
    路段疏未注意而違規左轉，並逆向駛入外側慢車道，且未留
    心車前狀況至對向撞擊原告致原告受有上開傷害，已如前述
    ，則被告李錦瓏對本件事故之發生即有過失，應無疑義，自
    應就原告所受傷害應負過失責任。
  被告聖雲宮部分：
  (1)按所謂僱用人係指使用他人為其服勞務，以擴張其營業範圍
    ，並享有監督權限之人。本件原告雖主張被告李錦瓏為被告
    聖雲宮所僱用，於駕駛上開車輛執行職務時，不法侵害其權
    利，被告聖雲宮應負連帶賠償責任等云云，惟查：被告聖雲
    宮雖為上開車輛之所有人，惟該車輛係被告聖雲宮為支持後
    勁地區民眾抗爭活動，負責載運抗爭期間所產生垃圾之用，
    被告李錦瓏駕駛該車清理垃圾僅為義務性質，沒有受領薪水
    。此有被告李錦瓏、被告蔡天證及訴外人後勁廟產管委會主
    委葉迎春於本院99年度交簡上字第204 號之陳述及證述可佐
    ，足認駕駛該車清運垃圾與聖雲宮之業務範圍無關，被告李
    錦瓏係抗爭活動之義工，而非為被告聖雲宮使用並提供勞務
    之人。再者，被告李錦瓏之財產所得，亦無由被告聖雲宮所
    支付之薪資，此有稅務電子閘門財產所得調件明細表在卷可
    參，益徵被告李錦瓏並非被告聖雲宮之受僱人。至本院98年
    度交簡上字第204 號判決認被告係犯業務過失傷害致人重傷
    害罪，然刑法上所稱之業務為依個人基於社會地位繼續反覆
    所執行之事務，僅論及行為人本身業務之執行，與著重於僱
    用人與受僱人間給付受領勞務、使用監督之民法僱傭關係，
    尚屬有間，不得因被告李錦瓏犯前開之罪而遽認其與被告聖
    雲宮間有僱傭關係，併此敘明。
  (2)原告雖另主張被告聖雲宮明知被告李錦瓏無安全駕駛能力，
    仍將前開貨車交由其駕駛，導致本件車禍發生，應依共同侵
    權行為之法律關係負連帶賠償責任等云云。惟該貨車雖為被
    告聖雲宮所有，然其已提供作為地方性抗爭活動之用，已如
    前述。該車既已作為公益之用，被告聖雲宮對於使用該車之
    人業已喪失控制決定權限，被告聖雲宮對於駕駛該車之人已
    無從預見，難認被告聖雲宮就原告所受之傷害有何故意過失
    可言，原告之主張自難憑採，其請求被告聖雲宮應與被告李
    錦瓏負連帶賠償責任，即無所據。
  被告蔡天證部分：
    按所謂共同侵權行為，須共同行為人皆已具備侵權要件始能
    成立，最高法院22年上字第3437號判例可資參照。查被告蔡
    天證平時負責駕駛該車清運垃圾，如有人願意協助清理，即
    供其使用。本件原告雖主張被告蔡天證明知被告李錦瓏左眼
    失明右耳失聰，汽車駕駛執照業經吊銷，竟僱用其擔任司機
    。被告蔡天證為被告聖雲宮之總務組長亦知悉上開情形，竟
    授權被告駕駛由被告聖雲宮所有之前開小貨車，而共同侵害
    原告權利等云云，惟被告蔡天證知悉被告李錦瓏曾擔任煉油
    廠駕駛，並且持有駕駛執照，當日託其駕駛該車清運垃圾，
    至發生本件事故後，才知道被告李錦隆之駕照被吊銷等語，
    此有被告李錦瓏、蔡天證於本院98年度交簡上字第204 號過
    失傷害刑事案件審理中之陳述及證述可佐。雖被告蔡天證於
    本件審理時改陳稱其僅交付被告李錦瓏鑰匙，然被告李錦瓏
    於本件事故發生時駕照遭吊銷，非一般人所能查證，蓋一般
    人並非監理機關，無從於交付鑰匙或車輛時，查證該等駕照
    是否有效，無論被告蔡天證係借用該車與被告李錦瓏抑或單
    純將鑰匙交付被告李錦瓏，均無從苛責被告蔡天證必須再行
    查證被告李錦瓏之駕照是否有效。再者，我國並未規定失聰
    者不得駕駛汽車，被告李錦瓏是否失聰，與其是否無安全駕
    駛之能力無涉，被告李錦瓏既曾考取駕照並擔任煉油廠駕駛
    ，衡諸常情，應具備通常駕駛知識及技術，原告既無法證明
    被告蔡天證明知或可得而知被告李錦瓏駕照遭吊銷，或無安
    全駕駛能力，其主張被告蔡天證有何故意過失，並應與被告
    李錦瓏負共同侵權責任，即屬無據。
  (三)原告得請求被告李錦瓏賠償之金額若干？
    按故意或過失，不法侵害他人之權利者，負損害賠償責任。
    民法第184 條第1 項前段定有明文。查本件被告李錦瓏對原
    告既有前述過失傷害行為，並致原告受有前揭傷害，自應對
    原告負損害賠償責任。茲就原告請求之各項金額審酌如下：
  醫療費用128,711 元、醫療器材4,150 元部份：本件原告因
    前開事故支出必要醫藥費用為128,711 元、醫療器材4,150
    元等節，為兩造所不爭執，並有原告提出救護車項目費用收
    據、高雄榮民總醫院醫療費用收據、統一發票在卷可稽，故
    原告之請求，即屬有據。
  勞動能力之損害5,558,491 元部分：按不法侵害他人之身體
    或健康者，對於被害人因此喪失或減少勞動能力時，應負損
    害賠償責任，民法第193 條第1 項定有明文。原告主張因本
    件事故致頭部外傷及骨折，並遺有右下肢腰薦神經叢無力、
    垂足及感覺障礙等傷害，達勞保殘障等級第4 級，喪失勞動
    能力92.28 ％，以每月月薪22,500元計算至退休時，受有減
    少勞動能力之損害5,558,491 元等節，業據其提出高雄榮民
    總醫院診斷證明書、員工薪資證明書、中華民國身心障礙手
    冊，並有99年3 月19日、99年7 月22日高雄榮民總醫院病歷
    資料函覆表附於本卷及99年度審移調字第114 號卷內可證，
    且為被告李錦瓏所不爭執，原告此部分請求，亦為有據。
  看護費用540,000 元部分：按不法侵害他人之身體或健康者
    ，對於被害人因此增加生活之需要者，應負損害賠償責任，
    為民法第193 條第1 項所明定。所謂增加生活上之需要，係
    指被害以前並無此需要，因被害以後始有支付此費用之必要
    者而言。倘若被害人生活起居可自行照料，不須旁人照護，
    即無受看護之必要性，自不得向加害人請求賠償。查原告主
    張因本件事故住院及療傷期間須專人看護1 年，合計之看護
    費用為540,000 元云云，惟經被告抗辯並無必要性等語。經
    查高雄榮民總醫院於原告住院開刀後，僅建議被告應休息、
    門診複查、繼續復健治療，均未建議原告須有旁人照護，有
    前開診斷證明書在卷可考，經本院再度函請該院說明，該院
    仍表示原告雖受有前開之傷害，但日常生活起居應不須他人
    照料。此有99年3 月19日高雄榮民總醫院病歷資料函覆表可
    佐，則原告主張看護費用即非必要，其請求自屬無據。
  非財上損害即慰撫金150 萬元部分：按不法侵害他人之身體
    、健康者，被害人雖非財產上之損害，亦得請求賠償相當之
    金額，民法第195 條第1 項前段定有明文。又按慰撫金之數
    額，究竟若干為適當，應斟酌兩造身分、地位及經濟狀況，
    最高法院86年度台上第551 號裁判意旨參照。查本件原告因
    被告李錦瓏之過失傷害行為致受有前開傷害，則原告請求被
    告賠償其精神慰撫金，自屬有據。而原告為大學畢業、目前
    無業，97至98年度薪資所得約10萬元；被告李錦瓏為國小畢
    業，目前無業，97年度薪資所得約6 千元，名下有汽車一輛
    等節，經本院依職權查詢兩造財產所得資料無訛，有稅務電
    子閘門財產所得調件明細表附卷可稽。本院審酌上情，暨被
    告李錦瓏違反道路交通安全規則侵入對向車道，致與原告對
    向撞擊，造成原告終身難以治癒之損害，侵害情節自屬重大
    等一切情狀，認原告請求非財產上損害賠償，於80萬元之範
    圍內尚屬適當，應予准許，逾此範圍之請求，尚屬無據。
  (四)原告就本件事故發生是否與有過失？
    按損害之發生或擴大，被害人與有過失者，法院得減輕賠償
    金額，或免除之，民法第217 條定有明文。查本件原告酒後
    駕車，本件事故發生後經抽血檢驗酒精濃度達191MG/DL，換
    算為吐氣含量為每公升0.95毫克，已達不能安全駕駛之程度
    。又行經閃光黃燈路口未注意安全、小心通過，違反對己保
    護義務，同為肇事原因，前開事故鑑定委員會鑑定意見書亦
    同此見解，是被告李錦瓏抗辯請求減免賠償金額，自屬有據
    。本院審酌上情，暨被告李錦瓏為本件事故發生之主因等情
    ，認原告與被告李錦瓏過失責任比例，以被告李錦瓏負擔
    70％，原告負擔30％為妥適。依此比例計算，原告得請求被
    告李錦瓏賠償之金額，合計應為4,543,946 元（計算式：
    (128,711+4,150+5,558,491+800,000) ×70％= 4,543,946
    ，以4捨5入計算）
八、末按，保險人依本法規定給付之保險金，視為加害人或被保
    險人損害賠償金額之一部分；加害人或被保險人受賠償請求
    時，得扣除之，強制汽車責任保險法第32條定有明文。查本
    件原告得請求被告李錦瓏賠償之金額為4,543,946 元，已如
    前述，扣除已領取強制責任險理賠金639,198 元，其所得請
    求之金額，合計為3,904,748 元。
九、從而，原告依據侵權行為之法律關係，於上開金額之範圍內
    ，請求被告李錦瓏給付350 萬元及自起訴狀繕本送達翌日即
    98年8 月15日起至清償日止，按週年利率5%計算之利息，為
    有理由，應予准許。其請求被告聖雲宮、後勁廟產管委會及
    蔡天證負連帶給付責任，均為無理由，應予駁回。
十、本件原告與被告李錦瓏均陳明願供擔保，請求宣告假執行及
    免為假執行，經核均無不合，爰分別酌定如主文所示之擔保
    金額，併予准許。至原告敗訴部分，假執行之聲請已失所附
    麗，應併予駁回。
據上論結，本件原告之訴一部為有理由，一部為無理由，依民事
訴訟法第79條、第390 條第2 項、第392 條第2 項，判決如主文
。
中    華    民    國   100    年    8     月    31    日
                  民事第三庭  法  官  劉傑民
以上正本係照原本作成。
如對本判決上訴，須於判決送達後20日內向本院提出上訴狀。如
委任律師提起上訴者，應一併繳納上訴審裁判費。
中    華    民    國   100    年    8     月    31    日
                              書記官  林宜璋